---
title: "Analiza Zmiany cen notowań firm Apple oraz Microsoft"
author: "Karolina Sałamaja , Michał Szulierz"
date: "2023-01-31"
output:
  pdf_document:
    toc: yes
  html_document:
    toc: yes
toc-title: Spis treści
editor_options:
  chunk_output_type: console
---

```{r setup, include=FALSE}
knitr::opts_chunk$set(echo = F, warning = F, message = F)
```

```{r}
library(tidyverse)
library(tseries)
library(lmtest)
library(forecast)
library(flextable)
library(kableExtra)
```

```{r}
apple <- get.hist.quote(instrument = "AAPL", provider = "yahoo",
                             quote = "Close", start="2020-01-01", 
                             end="2023-01-30")
apple <- na.omit(apple)
plot(apple, col=10, main="Notowania firmy Apple w latach 2020-2022", type="l", xlab = "czas w dniach", ylab = "notowanie w godzinach zamknięcia")
apple <- as.numeric(apple)


```

Jak widać od połowy 2019 roku akcje firmy Apple mają tendencję rosnącą, natomiast w ostatnim czasie zaczynają spadać.

```{r}
mcs <- get.hist.quote(instrument = "MSFT", provider = "yahoo",
                             quote = "Close", start="2020-01-01", 
                             end="2023-01-30")
mcs <- na.omit(mcs)
plot(mcs, col=10, main="Notowania firmy Microsoft w latach 2020-2022", type="l", xlab = "czas w dniach", ylab = "notowanie w godzinach zamknięcia")
mcs <- as.numeric(mcs)
```

Od 2020 roku akcje firmy Microsoft rosły do roku 2022, zaś przez ostatni rok mają tendencję malejącą.

## Statystyki

```{r}
a <- data.frame(t(matrix(summary(apple))))
colnames(a) <- c("Min.","1st Qu.","Median","Mean","3rd Qu.","Max.")
rownames(a) <- NULL
a %>% 
  kbl(caption = "Podstawowe statystyki firmy Apple") %>% 
  kable_classic(full_width = F, html_font = "Cambria")
```

Widzimy że najniższa wartości akcji firmy Apple na przestrzeni tego czasu wyniosła 56.1\$ , natomiast najwyższa 182\$. Średnia wynosi 130.4\$ a mediana 135.3 \$.

```{r}
m <- data.frame(t(matrix(summary(mcs))))
colnames(m) <- c("Min.","1st Qu.","Median","Mean","3rd Qu.","Max.")
rownames(m) <- NULL
m %>% 
  kbl(caption = "Podstawowe statystyki firmy Microsoft") %>% 
  kable_classic(full_width = F, html_font = "Cambria")
```

Widzimy że najniższa wartości akcji firmy Microsoft na przestrzeni tego czasu wyniosła 135.4\$ , natomiast najwyższa 343.1\$. Średnia wynosi 245.6\$ a mediana 244.5 \$.

```{r}
dane <- data.frame(apple, mcs)
boxplot(dane)
```

Na podstawie statystyk można stwierdzić, że ceny akcji firmy Microsoft są większe niż Apple.

# Histogramy

```{r}
hist(apple, probability = T, main="Histogram cen akcji Apple", xlab="cena akcji[USD]", ylab="Prawdopodobieństwo")
lines(x=density(apple)$x, y=density(apple)$y, col=2, lwd=3)

hist(mcs, probability = T, main="Histogram cen akcji Microsoft", xlab="cena akcji[USD]", ylab="Prawdopodobieństwo")
lines(x=density(mcs)$x, y=density(mcs)$y, col=2, lwd=3)
```

Histogramy pokazują, że rozkład dla Apple jest dwumodalny, a dla Microsoft symetryczny.

# Autokorelacje

## Autokorelacje dla szeregu Apple

```{r}
applets <- ts(apple, frequency = 30)
par(mfrow = c(2, 2))
Acf(x = applets, lag.max = 10, type = "correlation")
Acf(x = applets, lag.max = 25, type = "correlation")
Acf(x = applets, lag.max = 50, type = "correlation")
Acf(x = applets, lag.max = 100, type = "correlation")
par(mfrow = c(1,1))
```

Wykresy przedstawiają funkcję autokorelacji w szeregu Apple odpowiednio dla $\tau = 10$, $\tau = 25$, $\tau = 50$ oraz $\tau = 100$.

## Autokorelacje dla szeregu Microsoft

```{r}
mcsts <- ts(mcs, frequency = 30)
par(mfrow = c(2, 2))
Acf(x = mcsts, lag.max = 10, type = "correlation")
Acf(x = mcsts, lag.max = 25, type = "correlation")
Acf(x = mcsts, lag.max = 50, type = "correlation")
Acf(x = mcsts, lag.max = 100, type = "correlation")
par(mfrow = c(1,1))
```

Wykresy przedstawiają funkcję autokorelacji w szeregu Microsoft odpowiednio dla $\tau = 10$, $\tau = 25$, $\tau = 50$ oraz $\tau = 100$.

# Metoda Holt'a-Winters'a.

Dokonamy dekompozycji szeregów


## dekompozycja Apple

```{r}
appled <- decompose(applets)
plot(appled)

```

## dekompozycja Microsoft

```{r}
mcsd <- decompose(mcsts)
plot(mcsd)
```

## Model *Holt'a-Winters'a* dla Apple

```{r}
applehw <- HoltWinters(applets)
plot(applehw, lwd = 2.2)
applehwpred <- forecast(applehw,10,level = 0.95)
plot(applehwpred)
```


## Model *Holt'a-Winters'a* dla Microsoft

```{r}
mcshw <- HoltWinters(mcsts)
plot(mcshw, lwd = 2.2)
mcshwpred <- forecast(mcshw,10,level = 0.95)
plot(mcshwpred)
```


## Apple

```{r}

ggseasonplot(applets)

tsdisplay(applets,col=2,lwd=1.5,las=1)
```

Nie widać sezonowości

```{r}
tsdisplay(diff(applets),col=2,lwd=1.5,las=1)
```

Nie zauważamy sezonowości.

## Microsoft

```{r}

ggseasonplot(mcsts)

tsdisplay(mcsts,col=2,lwd=1.5,las=1)
```

Zdecydowanie widać trend malejący.

```{r}
tsdisplay(diff(mcsts),col=2,lwd=1.5,las=1)
```

Nie zauważamy sezonowości.

## Predykcja

Spróbujmy przewidzieć wartości notowań akcji obu firm na następne 10 dni

```{r}

applehw%>%
  predict(n.ahead=10)%>%
  kbl(caption = "Predykcje dla firmy Apple") %>% 
  kable_classic(full_width = F, html_font = "Cambria")
pra <- predict(applehw,n.ahead=10)

mcshw%>%
  predict(n.ahead=10)%>%
  kbl(caption = "Predykcje dla firmy Microsoft") %>% 
  kable_classic(full_width = F, html_font = "Cambria")
prm <- predict(mcshw,n.ahead=10)


```

```{r}
plot(x=seq(as.Date("2023-01-28"), as.Date("2023-02-06"), by="days"),y=pra, main="Predykcja na następne 10 dni firmy Apple", type="l", xlab = "Okres predykcji", ylab = "Wartości")

plot(x=seq(as.Date("2023-01-28"), as.Date("2023-02-06"), by="days"),y=prm, main="Predykcja na następne 10 dni firmy Microsoft", type="l", xlab = "Okres predykcji", ylab = "Wartości")
```

Predykcja przewiduje początkowe wahania m po czym widać spadek notowań akcji Apple.
Akcje firmy Microsoft zanotują istotny wzrost pod koniec stycznia.


# Dopasowanie Wielomianu dla Apple

```{r}
fit <- function(szereg, max.st){
  aic <- modele <- NULL
  t <- 1:length(szereg)
  for(i in 1:max.st){
   mod <- lm(szereg ~ poly(t, i))
   aic <- c(aic, AIC(mod))
   modele[[i]] <- mod
  }
  opt <- which(aic == min(aic))
  plot(x = szereg, type = "l", col = "steelblue")
  lines(modele[[opt]]$fitted.values, type = "l", col = "red")
  par(mfrow = c(1,1))
  cat("Najlepsze AIC = ", aic[opt], sprintf("dla wielomianu %i", opt), "stopnia.")
  return (modele[[opt]])
}

modApple <- fit(apple, 20)
```


Wybraliśmy wielomian 20 stopnia


## Analiza Szeregu Reszt dla Apple

### Normalność 
```{r}
shapiro.test(resid(modApple))
```

### Jednorodność wariancji

```{r}
bptest(modApple)
hmctest(modApple,order.by = ~fitted(modApple),data=dane)
gqtest(modApple,order.by = ~fitted(modApple),data=dane)
```

### Korelacje 

```{r}
bgtest(modApple, order.by=~fitted(modApple), order=1)
bgtest(modApple, order.by=~fitted(modApple), order=3)
dwtest(modApple, order.by = ~fitted(modApple))

```

Reszty modelu są skorelowane, nie mają jednorodności wariancji ani rozkładu normalnego

# Dopasowanie Wielomianu dla Microsoft


```{r}
modMcs <- fit(mcs, 20)
```


Najlepsze dopasowanie otrzymujemy przy wielomianie stopnia 19


## Analiza Szeregu Reszt dla Microsoft

### Normalność 
```{r}
shapiro.test(resid(modMcs))
```

### Jednorodność wariancji

```{r}
bptest(modMcs)
hmctest(modMcs,order.by = ~fitted(modMcs),data=dane)
gqtest(modMcs,order.by = ~fitted(modMcs),data=dane)
```

### Korelacje 

```{r}
bgtest(modMcs, order.by=~fitted(modMcs), order=1)
bgtest(modMcs, order.by=~fitted(modMcs), order=3)
dwtest(modMcs, order.by = ~fitted(modMcs))

```

Reszty modelu są skorelowane, nie mają jednorodności wariancji i mają rozkład normalny



## Stacjonarność

Zbadamy stacjonarność szeregu. Posłużą do tego testy Kwiatkowskiego-Phillips'a-Schmidt'a-Shin'a 

```{r}
kpss.test(apple) # nie jest stacjonarny
kpss.test(diff(apple)) #  jest stacjonarny po zroznicowaniu

```

Szereg Apple jest stacjonarny po zróżnicowaniu 


```{r}
kpss.test(mcs) # nie jest stacjonarny
kpss.test(diff(mcs)) #  jest stacjonarny po zroznicowaniu

```

Szereg Microsoft jest stacjonarny po zróżnicowaniu

# GARCH

```{r include=FALSE}
GARCH_fit <- function(x){
  t <- 1:length(x)
  mdl <- lm(x~t)
   test_bp_p.val <- bptest(mdl)$p.value
   if(test_bp_p.val<0.05){
     ARCH_order <- GARCH_order <- AIC_value <- NULL
     for (p in 1:3) {
       for (q in 0:3) {
         mod <- garch(apple, order = c(q,p))
         ARCH_order <- c(ARCH_order, p)
         GARCH_order <- c(GARCH_order, q)
         AIC_value <- c(AIC_value, AIC(mod))
       }
     }
     df <- data.frame(ARCH_order, GARCH_order, AIC_value)
     k <- which.min(df$AIC_value)
     
     napis <- paste('Dopasowujemy modelem Garch(', ARCH_order[k],
                 ',',GARCH_order[k], ')' )
     
   }
   else{
     napis <- 'Szereg jednorodny'
   }
   plot(x, type='l', main=napis)
   abline(h=0, col=2)
}
GARCH_fit(apple)
modelA <- garch(apple, order=c(3,0))
summary(modelA)
```

```{r}
   plot(apple, type='l', main="Dopasowujemy modelem GARCH (3,0)")
   abline(h=0, col=2)
```


Postać modelu dla Apple

$$\sigma_t^2=7,8*10^{2}+9,3*10^{-12}*\sigma_{t-1}^2+3,2*10^{-1}*\sigma_{t-2}^2+6,4*10^{-1}*\sigma_{t-3}^2$$


```{r include=FALSE}
GARCH_fit <- function(x){
  t <- 1:length(x)
  mdl <- lm(x~t)
   test_bp_p.val <- bptest(mdl)$p.value
   if(test_bp_p.val<0.05){
     ARCH_order <- GARCH_order <- AIC_value <- NULL
     for (p in 1:3) {
       for (q in 0:3) {
         mod <- garch(mcs, order = c(q,p))
         AIC(mod)
         ARCH_order <- c(ARCH_order, p)
         GARCH_order <- c(GARCH_order, q)
         AIC_value <- c(AIC_value, AIC(mod))
       }
     }
     df <- data.frame(ARCH_order, GARCH_order, AIC_value)
     k <- which.min(df$AIC_value)
     
     napis <- paste('Dopasowujemy modelem Garch(', ARCH_order[k],
                 ',',GARCH_order[k], ')' )
     
   }
   else{
     napis <- 'Szereg jednorodny'
   }
   plot(x, type='l', main=napis)
   abline(h=0, col=2)
}
GARCH_fit(mcs)
modelM <- garch(mcs, order=c(1,3))
summary(modelM)
```

```{r}
   plot(mcs, type='l', main="Dopasowujemy modelem GARCH (1,3)")
   abline(h=0, col=2)
```


Postać modelu dla Microsoft

$$\sigma_t^2=1,8*10^{3}+5,5*10^{-1}*\epsilon_{t-1}^2+5,5*10^{-1}*\epsilon_{t-2}^2+5,5*10^{-1}*\epsilon_{t-3}^2+9,5*10^{-12}*\sigma_{t-1}^2$$


